## Instruksjoner

Denne oppgaven skal løses interaktivt i RStudio ved å legge inn egen kode og kommentarer. Det ferdige dokumentet lagres med kandidatnummeret som navn `[kandidatnummer]_SOK1004_C2_H22.qmd` og lastes opp på deres GitHub-side. Hvis du har kandidatnummer 43, så vil filen hete `43_SOK1004_C2_H22.qmd`. Påse at koden kjører og at dere kan eksportere besvarelsen til pdf. Lever så lenken til GitHub-repositoriumet i Canvas.

## Bakgrunn

Økonomisk vekst gir økt kjøpekraft og velferd. Økningen i økonomisk aktivitet har hittil blitt muliggjort gjennom å utnytte fossile energikilder som kull, olje og gass. Forbrenningen av hydrokarboner har over tid økt mengden CO2 i atmosfæren og forårsaket endringer i klimaet. Klimaendringene medfører en rekke kostnader, blant andre hyppigere og mer intense innslag av ekstreme værforhold. I den grad veksten drives av fossile energikilder er det ikke opplagt at høyere økonomisk aktivitet vil øke menneskelig velferd på sikt. Vi står ovenfor en avveining mellom økt kjøpekraft og klimaendringer.

I denne oppgaven skal vi utforske avveiningen mellom kjøpekraft og klimaendringer ved å studere sammenhengen mellom CO2-utslipp og bruttonasjonalprodukt (BNP) på tvers av land. Data henter vi fra [OWID](https://ourworldindata.org/co2-emissions). En beskrivelse av dataene (kodebok) finnes [her](https://github.com/owid/co2-data/blob/master/owid-co2-codebook.csv).

Vi skal utforske følgende: Hvilke land har høyest CO2 utslipp? Hvordan kan utslippene sammenlignes når vi tar hensyn til befolkningen og størrelsen på økonomiene? Kan bruken av kull til energiproduksjon forklare forskjellen mellom land? Hvordan stiller utslippene seg når vi justerer for internasjonal handel og skiller mellom produksjon og forbruk?

**Merknad.** I oppgaven definerer jeg variabler matematisk og ber dere lage figurer av de. Alle variablene finnes i datasettet. En del av oppgaven er å finne de.

## Last inn pakker

```{r}
rm(list=ls())
library(tidyverse)
```

## Last ned data

```{r}
url <- 
  "https://raw.githubusercontent.com/owid/co2-data/master/owid-co2-data.csv"

df <- url %>%
  read_csv()
```

## I. Karbonintensitet i produksjon

Vi skal studere sammenhengen mellom BNP og CO2 for de fem største økonomiene i verden, målt ved kjøpekraftjustert BNP. Disse landene er:

```{r}
list <- c("China", "United States", "India", "Japan", "Germany") 
```

Betrakt følgende figur:

```{r}
df %>%
  
  mutate(gdp = gdp/10^12) %>%

  mutate(co2 = co2/10^3) %>%

  filter(country %in% list) %>% 
  
  ggplot(aes(x=gdp, y=co2, color = country)) %>%
  
  + geom_point() %>%
  
  + geom_smooth(se = FALSE) %>%
  
  + labs(y = "CO2", x = "GDP", title = "GDP vs CO2", subtitle = "Production-based C02 emissions, billions of tons. 
GDP in trillions of USD, constant 2011 prices at purchasing power parity. 1850-2020.", color = "Country") %>%
  
  + theme_bw()
```

Kommandoen `geom_smooth()` bruker en såkalt lokal regresjon til å tegne en kurve gjennom datapunktene. Dere kan tenke på dette som en gjennomsnittlig sammenheng, eller at man har tegnet en strek gjennom datapunktene med en penn.

### Oppgave Ia

Gi en fullstendig og nøyaktig beskrivelse av figuren. Tolk helningen på linjene og diskuter variasjon mellom og innad i landene. Drøft hvilke forhold figuren illustrerer på en god måte og hvilken informasjon som er vanskelig å tolke.

SVAR:

Kina og USA skiller seg ut som de to store økonomiene. De to har nokså mye større kjøpekraftsjustert BNP enn alle de andre, og også en høyere andel produsert-basert CO2. India har som eneste land en rett graf hvor den deriverte ser ut til å være konstant. Dette er i motsetning til de andre landene som har en raskt stigende kurve i starten og mindre etterhvert og i alle land utenom Kina er CO2 faktisk fallende.

Det er som skrevet lettere å se Kina og USA sine grafer, samt de faktiske datapunktene regresjonslinjen trekker seg gjennom. De andre økonomiene og spesielt hos Tyskland og Japan er det vanskelig å se datapunktene deres, men det er dog lett å se at deres grafer faller på et mye tidligere tidspunkt enn USA og Kina, altså at deres utslipp ble tilsynelatende kuttet kjappere enn de andre landene.

### Oppgave Ib

Vi betrakter nå et normalisert mål på sammenhengen CO2-utslipp og inntekt. La $CO2_{t}$ og $BNP_{t}$ være henholdsvis årlige utslipp av CO2 og brutto nasjonalprodukt i år $t$. Vi måler $CO2_{t}$ i kilogram og $BNP_{t}$ i kjøpekraftjusterte USD ved faste 2011-priser. Vi kan definere karbonintensiteten i produksjon som $CI_{t}=CO{2}_{t}/BNP_{t}$, altså antall kilogram CO2 per USD i verdiskapning.

Lag en figur som viser karbonintensiteten $CI_{t}$ til de fem største økonomiene (navnene er lagret i variabelen `list` over) fra 1850 til 2020. Sammenlign $CI_{t}$ med helningen fra figuren i oppgave Ia. Gi en fullstendig og nøyaktig beskrivelse av figuren. Drøft minst to forhold som du tror kan være av avgjørende betydningen for å forklare variasjonen innad og mellom land.

```{r}
# Løs oppgave Ib her

#Lager karbonintensitet
df %>%
  mutate(gdp = gdp/10^12) %>%

  mutate(co2 = co2/10^3) %>%
  
  mutate(ci = co2/gdp) %>%
  
  filter(country %in% list) %>% 
  
  ggplot(aes(x= year, y = ci, color = country)) %>%
  + geom_smooth(se = FALSE) %>%
  + labs(y = "Verdi", x = "Karbonintensitet", title = "Karbonintensitet per land", color = "country") %>%
  
  + theme_bw()

```

Alle grafene faller mot slutten, dette kan være fordi bnp blir bare større og større i forhold til utslipp. Da blir nevneren i stykket større og det man beregner, altså karbonintensiteten blir da mindre.

### Oppgave Ic

Undersøk hvorvidt bruken av kull som energikilde kan forklare forskjellen i karbonintensitet mellom de fem største landene. Lag to figurer og 100-200 ord med tekst. Husk å gi en fullstendig og nøyaktig beskrivelse av figurene.

**Figur 1**

```{r}
# besvar oppgave 1c her

df %>%
  mutate(ci = co2/gdp) %>%
  filter(country %in% list) %>% 
  
  ggplot(aes(x= year, y = ci, color = country)) %>%
  + geom_smooth(se = FALSE) %>%
  + labs(y = "Verdi", x = "Karbonintensitet", title = "Karbonintensitet per land", color = "country") %>%
  + geom_point(
    data = df$coal.co2,
    size = 1
  ) %>%
  + theme_bw()
  
```

Beklager, her lagde jeg bare en figur. Ser nå at man skulle lage to. Er dette en ok figur å lage hvis man bare skulle lagd en figur? Jeg bruker geom_point for å få opp datapunkter for kulldata. Om dette er riktig følger regresjonslinjen ganske tydelig kulldataene og det viser kullproduksjonen har noe å si for karbonintensiteten

## II. Konsumbaserte CO2-utslipp

I den foregående analysen har vi slått fast at Kina har høy karbonintensitet i produksjon og at kullforbrenning står for en høy andel av deres utslipp. I hvilken grad kan utslippene knyttes til eksportrettet produksjon? I dataene fra OWID har de variable som de kaller konsumbaserte utslipp, for eksempel variabelen `consumption_co2.`

### Oppgave IIa

Forklar hvordan konsumbaserte CO2-utslipp er konstruert og hvordan vi skal tolke den.

-   Konsumbaserte CO2-utslipp er nasjonale eller regionale utslipp som er blitt justert for handel. Vi tar: Regionale utslipp - Utslipp som er en del av eksport + Utslipp som er en del av import. Om et lands konsumbaserte utslipp er høyere enn dets produksjonsbaserte utslipp, er landet enn nettoimportør av CO2.

### Oppgave IIb

Lag en figur som viser utviklingen av konsumbasert CO2 per person og totale, konsumbaserte utslipp. Gi en fullstendig og nøyaktig beskrivelse av figuren og forklar hva den viser.

**Hint:** Hvis du bruker `geom_point()` så kan spesifisere én av variablene ved tilvalget `size` i `aes()`.

```{r}
# besvar oppgave IIb her
df %>%
  filter(country %in% list) %>%
  
  ggplot(aes(x = year, y = consumption_co2_per_capita, color = country)) %>%
  
  + xlim(1990, 2020) %>%
  
  + geom_point(aes(size = consumption_co2)) %>%
  
  + geom_smooth()
```

Her ser vi utviklingen av konsumbaserte utslipp per innbygger per land (regresjonslinjene), i tillegg til totale konsumbaserte utslipp (datapunktene). Fra figuren kan vi se at Kina og India øker sine konsumbaserte utslipp per innbygger i takt med at det totale konsumbaserte utslippet blir større. USA er alene på topp, men har klart å redusere sine kosumbaserte utslipp per innbygger, selvom det totale konsumbaserte utslippet er stabilt. Dette gjelder også for landene i midten, Japan og Tyskland.

## III. Produksjon- og konsumbaserte utslipp

Betrakt følgende figur, og gi en konkret forklaring på hva den viser.

```{r}
df %>%

  filter(country %in% c(list)) %>% 

  ggplot(aes(x=year, y=trade_co2_share, color = country)) %>%
  
  + xlim(1990,2020) %>%
  
  + geom_line(size = 1.5) %>%
  
  + geom_hline(yintercept=0) %>%
  
  + labs(x = "Year", y = "Traded CO2 share", title = "Traded CO2 as share of production-based emissions", subtitle = "CO2 embedded in trade. Share of production based emissions. Percent. 1950-2020.
Positive (negative) value indicates net imports (export) of CO2 emissions.", color = "Country") %>%
  
  + theme_bw()
```

Denne figuren viser noe om hvilken side av handelen av produsert-basert co2 disse landene er på. En positiv verdi betyr at landet er en nettoimportør av co2-utslipp, mens en negativ verdi sier at landet er en nettoeksportør av co2-utslipp.

Tyskland og Japan er nettoimportører og følger hverandre her og. En del svingninger, men ligger gjennomsnittlig stabilt på 15% andel av produsert-basert co2. India og Kina er nettoeksportører: Kina med en større andel prosent, og hadde på et tidspunkt (ca 2006-2007) over 20% av markedet for eksport av produsert-basert co2. Nå er det jevnere og begge ligger på ca 10%. USA er eneste landet i figuren som har gått fra en nettoeksportør til nettoimportør. Dette skjedde i 1997 og nettoimporten deres steg raskt opp til 10% andel, men har nå stabilisert seg rundt 7%.
