# Instruksjoner

Denne oppgaven skal løses interaktivt i RStudio ved å legge inn egen kode og kommentarer. Det ferdige dokumentet lagres med kandidatnummeret som navn `[kandidatnummer]_SOK1004_C5_H22.qmd` og lastes opp på deres GitHub-side. Hvis du har kandidatnummer 43, så vil filen hete `43_SOK1004_C5_H22.qmd`. Påse at koden kjører og at dere kan eksportere besvarelsen til pdf. Lever så lenken til GitHub-repositoriumet i Canvas.

# Bakgrunn, læringsmål

I [seminar 3, oppgave 3](https://uit-sok-1004-h22.github.io/seminar/s3.html) leste dere [kapittel 1 i NOU 2015:1](https://uit-sok-1004-h22.github.io/seminar/NOU%202015_%201%20kap%201%20(prod1).pdf) "Produktivitet - grunnlag for vekst og velferd." I denne oppgaven skal vi oppdatere tall brukt i analysen. Gjennom arbeidet vil dere repetere de grunnleggende ferdighetene i bruk av API, `tidyverse` og `ggplot` som vi har arbeidet med gjennom kurset. Dere vil også få anledning til å reflektere rundt sammenhengene i nasjonalregnskapet og å grave litt i statistikkbanken hos SSB.

# Last inn pakker

```{r}
# output | false
rm(list=ls()) 
library(tidyverse)
library(rjstat)
library(httr)
```

# Oppgave I: Timeverksproduktivitet i markedsrettede fastlandsnæringer

Reproduser en oppdatert versjon av Figur 1.1 "Timeverksproduktivitet, markedsrettede fastlandsnæringer" i rapporten. Her er produktivitet målt som bruttoprodukt i markedsrettet produksjon i Fastlands-Norge per timeverk, utenom bolig.

## Oppgave Ia

Hvorfor trekker Produktivitetskommisjon fra produksjonen av boligtjenester, offentlig etterspørsel, og inntekter fra olje og gass når de beregner produktivitet?

1a) Produktivitetskommisjonen trekker fra produksjon av boligtjenester og offentlig sektor fordi disse blir ikke omsatt i markeder og produksjonstallene er derfor stort sett basert på kostnader. Inntekter fra olje og gass er tatt vekk fordi en stor del av produksjonsverdien kan være grunnrente og for å gi et bedre grunnlag for internasjonal sammenlikning.

Enorme og variable verdier, veldig stor vekt av BNP. Det vi gjør i Oljeindustrien er at vi flytter formuen fra olje til finansformue. Vi flytter altså oljeverdi til en annen verdi, vi produserer ikke noe.

## Oppgave Ib

Skriv kode som bruker en JSON-spørring til å lage en oppdatert versjon av figuren, med observasjoner fra 1996 til 2021. Beregn gjennomsnittlig årlig endring for perioden 1996 - 2005 og, 2005-2013, og 2006 - 2021. Står konklusjonen i rapporten seg?

**Merknad.** Det er tidvis store revisjoner i nasjonalregnskapet. Du må regne med at individuelle tall på årlig endring kan avvike en god del, opp til et halvt prosentpoeng, mens de gjennomsnittlige veksttallene burde avvike noe mindre.

**Tips:** Du henter data på timeverk og bruttoprodukt fra henholdsvis tabell 09174 og 09170.

Timeverk fra 09174 og Bruttoprodukt fra 09170.

```{r}
#url-link til tabell 70
url <- "https://data.ssb.no/api/v0/no/table/09170/"

query <- '{
  "query": [
    {
      "code": "NACE",
      "selection": {
        "filter": "vs:NRNaeringPubAgg",
        "values": [
          "pub2X68B",
          "nr23fn"
        ]
      }
    },
    {
      "code": "ContentsCode",
      "selection": {
        "filter": "item",
        "values": [
          "BNPB2"
        ]
      }
    },
    {
      "code": "Tid",
      "selection": {
        "filter": "item",
        "values": [
          "1996",
          "1997",
          "1998",
          "1999",
          "2000",
          "2001",
          "2002",
          "2003",
          "2004",
          "2005",
          "2006",
          "2007",
          "2008",
          "2009",
          "2010",
          "2011",
          "2012",
          "2013",
          "2014",
          "2015",
          "2016",
          "2017",
          "2018",
          "2019",
          "2020",
          "2021"
        ]
      }
    }
  ],
  "response": {
    "format": "json-stat2"
  }
}'

hent_indeks.tmp <- url %>%
  POST(body = query, encode = "json")


df70 <-  hent_indeks.tmp %>%
  content("text") %>%
  fromJSONstat() %>%
  as_tibble()


```

```{r}
df70_wider <- df70 %>%
  pivot_wider(names_from = næring, values_from = value)

  names(df70_wider) <- c("statistikkvariabel", "år",
                         "Boligtjenester",
                         "Markedsrettet_fastland_total")
  
  df70_wider <- df70_wider %>%
    mutate("Markedsrettet_uten_bolig" = 
             Markedsrettet_fastland_total - Boligtjenester)
```

```{r}
url <- "https://data.ssb.no/api/v0/no/table/09174/"

query <- '{
  "query": [
    {
      "code": "NACE",
      "selection": {
        "filter": "vs:NRNaeringPubAgg",
        "values": [
          "pub2X68B",
          "nr23fn"
        ]
      }
    },
    {
      "code": "ContentsCode",
      "selection": {
        "filter": "item",
        "values": [
          "Timeverk"
        ]
      }
    },
    {
      "code": "Tid",
      "selection": {
        "filter": "item",
        "values": [
          "1996",
          "1997",
          "1998",
          "1999",
          "2000",
          "2001",
          "2002",
          "2003",
          "2004",
          "2005",
          "2006",
          "2007",
          "2008",
          "2009",
          "2010",
          "2011",
          "2012",
          "2013",
          "2014",
          "2015",
          "2016",
          "2017",
          "2018",
          "2019",
          "2020",
          "2021"
        ]
      }
    }
  ],
  "response": {
    "format": "json-stat2"
  }
}'

hent_indeks.tmp <- url %>%
  POST(body = query, encode = "json")


df74 <-  hent_indeks.tmp %>%
  content("text") %>%
  fromJSONstat() %>%
  as_tibble()
```

```{r}
df74_wider <- df74 %>%
  pivot_wider(names_from = næring, values_from = value)

names(df74_wider) <- c("statistikkvariabel_timeverk", "år_timeverk",
                         "Boligtjenester_timeverk",
                         "Markedsrettet_fastland_total_timeverk")

```

```{r}
#Kobler datasettene sammen
df_total <- cbind(df70_wider, df74_wider) %>%
  select(-c("år_timeverk", "Boligtjenester",
            "Markedsrettet_fastland_total",
            "Boligtjenester_timeverk"))

```

```{r}
 df_total_wider <- df_total %>%
   #Lager en kolonne med verdiene til bruttoprodukt med pivotering
   pivot_wider(names_from = statistikkvariabel,
              values_from = Markedsrettet_uten_bolig) %>%
   #Lager en kolonne med verdiene til timeverk med pivotering
   pivot_wider(names_from = statistikkvariabel_timeverk, 
               values_from = Markedsrettet_fastland_total_timeverk) 
  #Funket ikke med rename, men endrer navnene til kolonnene for å enklere     mutate
 names(df_total_wider) <- c("År", "Bruttoprodukt", "Timeverk")
 #Mutater ny kolonne med Bruttoprodukt per timeverk
 df_total_wider <- df_total_wider %>%
   mutate(Bruttoprodukt_per_timeverk = Bruttoprodukt / Timeverk)
```

```{r}
#Setter desimaler til 4
options(digits = 4)
#Lager en lag-kolonne for å kunne vise endring etterhvert
  df_total_lag <- df_total_wider %>%
    mutate(lag_Brutto_timeverk = lag(Bruttoprodukt_per_timeverk)) %>%
    mutate(endringsprosent =
        ((Bruttoprodukt_per_timeverk / lag_Brutto_timeverk)*100)-100)
```

```{r}
#Lager figur 
ggplot(df_total_lag, aes(x = År, y = endringsprosent)) + 
  geom_bar(stat = "identity", fill = "blue") +
  scale_x_discrete(breaks = c("1996", "1998", "2000", "2002", "2004",
                              "2006", "2008", "2010", "2012", "2014",
                              "2016", "2018", "2020")) 

```

1996 - 2005

```{r}
#Nytt datasett fra df_total_lag for å lettere regne snitt
snitt_2005 <- df_total_lag %>%
  select(År, endringsprosent) %>%
  filter(År <= 2005) 

snitt_2005[is.na(snitt_2005)] <- 0
colMeans(snitt_2005[2])


```

2005 - 2013

```{r}
snitt_2013 <- df_total_lag %>%
  select(År, endringsprosent) %>%
  filter(År %in% c("2005", "2006", "2007", "2008", "2009", "2010", "2011",
                    "2012", "2013"))

snitt_2013[is.na(snitt_2013)] <- 0
colMeans(snitt_2013[2])
```

2006 - 2021

```{r}
snitt_2021 <- df_total_lag %>%
  select(År, endringsprosent) %>%
  filter(År > 2005)

snitt_2021[is.na(snitt_2021)] <- 0
colMeans(snitt_2021[2])
```

Figur med snittlinjer

```{r}
ggplot(df_total_lag, aes(x = År, y = endringsprosent)) + 
  geom_bar(stat = "identity", fill = "blue") +
  scale_x_discrete(breaks = c("1996", "1998", "2000", "2002", "2004",
                              "2006", "2008", "2010", "2012", "2014",
                              "2016", "2018", "2020")) +
  geom_line(data = snitt_2005)
```
